
# Gráficos en `R`

Los gráficos es una característica importante y extremadamente versatil de 
`R`. Los comandos de dibujo se dividen en tres grupos básicos:

* Funciones de **alto nivel** para crear nuevos gráficos.

* Funciones de **bajo nivel** que añaden información a gráficos ya existentes en formas de puntos, líneas, y etiquetas

* Funciones **interactivas** que permiten añadir o extraer información de un gráfico ya creado (`locator()`)

Además, `R` permite exportar y salvar estos gráficos en múltiples formatos: \*.ps, \*.eps, \*.jpg, \*.pdf, \*.png, ... .

## Alto nivel

En la creación de gráficos en `R` hay que considerar un nuevo concepto, el de `device driver`. Cuando creamos un gráfico, asociado a ese gráfico se encuentra el dispositivo gráfico, que puede ser una ventana donde se represente dicho gráfico.

Funciones como `dev.new()`, `dev.off()`, `dev.size()`, ... permiten trabajar con estos dispositivos cuando trabajamos con funciones de bajo nivel. Las funciones de alto nivel nos abren y cierran estos dispositivos automáticamente.

Se puede modificar absolutamente **todas las características** de un entorno gráfico, otra cosa es que sea fácil. La función `plot()` es la más usada para generar gráficos. La función `plot()` tiene muchos argumentos que podemos modificar para obtener diferentes figuras. Además, el tipo de gráfico depende del tipo o de la clase del primer argumento.

```{r label = 'ejemplos_alto_nivel_1', echo = TRUE, fig.cap = 'Representación de datos con la función *plot()* considerando diferentes argumentos para *type*, *main*, *col*, *xlab*, *ylab*.', fig.align = 'center', fig.path = 'figuras/manual/', fig.width = 7, fig.height = 6}
par(mfrow = c(2, 3))
plot(rnorm(10), 
     col = "red",
     type = "l",
     main = "Figura 1")
plot(rnorm(10),
     col = "blue",
     type = "l",
     main = "Figura 2",
     lwd = 3)
plot(rnorm(10),
     col = "green",
     type = "l",
     main = "Figura 3",
     lwd = 5,
     lty = 3)
plot(rnorm(10),
     col = "blue",
     type = "h",
     main = "Figura 4",
     xlab = "Eje X",
     ylab = "Eje Y")
plot(rnorm(10),
     col = "yellow",
     type = "o",
     main = "Figura 5",
     sub = "Color yellow",
     lwd = 3)
plot(rnorm(10),
     col = "grey21",
     type = "S",
     main = "Figura 6")
```



```{r label = 'ejemplos_alto_nivel_2', echo = TRUE, fig.cap = 'Representación de datos con distintas funciones de alto nivel.', fig.align = 'center', fig.path = 'figuras/manual/', fig.width = 7, fig.height = 6}
par(mfrow = c(2, 3))
qqnorm(rnorm(100),
       main = "qqnorm")
hist(rnorm(100),
     main = "hist")
dotchart(rnorm(10),
         main = "dotchart")
image(matrix(rnorm(100),
             ncol = 10),
      main = "image")
contour(matrix(rnorm(100),
               ncol = 10),
        main = "contour")
persp(matrix(rnorm(100),
             ncol = 10),
      main = "persp")
```

## Bajo nivel

Cuando se ha creado un gráfico, podemos modificarlo con gráficos de bajo nivel, es decir, puntos, líneas, leyendas, texto, polígonos, ...

Estos comandos actuarán sobre el `device driver` actual, por ello debemos tener cuidado a la hora de utilizarlos, o generar un único gráfico cada vez.

Generamos un gráfico y vamos a ir realizándo diferentes modificaciones que cambien su aspecto.


```{r label = 'ejemplos_bajo_nivel_1', echo = TRUE, fig.cap = 'Representación de datos con distintas funciones de alto nivel.', fig.align = 'center', fig.path = 'figuras/manual/', fig.width = 6, fig.height = 6}
plot(rnorm(10),
     xlab = "Eje X",
     ylab = "Eje Y",
     main = "Gráficos de bajo nivel",
     type = "b",
     lwd = 3,
     col = "gold")
points(x = c(1, 3, 5),
       y = c(0, -1, 1),
       pch = 23,
       col = "blue",
       bg = "blue",
       cex = 1.3)
lines(rnorm(10),
      lwd = 2,
      lty = 3,
      col = "green")
abline(h = seq(-2, 2, length = 10),
       col = grey(0.2),
       lty = 2)
abline(v = seq(1, 10),
       col = grey(0.8),
       lty = 3)
polygon(x = c(3, 5, 9, 8, 4, 1),
        y = c(-0.8, -0.4, 0.0, 0.2, 0.3, -0.2),
        col = rgb(23, 46, 128, maxColorValue = 255),
        border = NA)
```

Y si no tenemos buen gusto podemos llegar a cometer verdaderas atrocidades ...

```{r label = 'ejemplos_bajo_nivel_2', echo = TRUE, fig.cap = 'La representación de los datos no debe estar reñida con el buen gusto.', fig.align = 'center', fig.path = 'figuras/manual/', fig.width = 6, fig.height = 6}
par(bg = "grey60", lwd = 3, col = "white")
valores <- rnorm(10)

plot(valores,
     type = "p",
     xlab = "Eje X", 
     ylab = "Eje Y",
     main = "Título de la figura",
     sub = "Subtítulo de la figura",
     xaxt = "n",
     yaxt = "n",
     col.main = "gold",
     col.sub = "yellow",
     col.lab = "blue")

axis(side = 1, 
     at = 1:10,
     label = 1:10,
     cex.axis = 0.8,
     las = 1,
     col = "white",
     lwd = 3,
     col.ticks = "brown",
     col.axis = "red",
     cex.axis = 1.2)

axis(side = 2,
     at = seq(-3, 3, by = 0.5),
     label = seq(-3, 3, by = 0.5),
     cex.axis = 1.2,
     las = 2,
     col = "white",
     lwd = 3,
     col.ticks = "orange",
     col.axis = "violet")

points(valores,
       pch = 3,
       cex = 3,
       col = "green")
```

## Interactivas

A diferencia de otros programas gráficos, cuando `R` presenta un gráfico, se puede seguir trabajando en el gráfico aún cuando ya haya sido presentado en pantalla. Hay funciones que permiten incluir información (texto, puntos, líneas, ...) y funciones que permite extraer información:

* `locator()`: Lee la posición del cursor en el gráfico cuando el primer botón del ratón es pulsado.

* `identify()`: Lee la posición del cursor en el gráfico cuando el primer botón del ratón es pulsado. Busca entonces las coordenadas en $x$ e $y$ para el punto más cercano al cursor. Si este punto está lo suficientemente cerca del cursor, su índice se obtiene como parte del valor de la llamada a la función.

## Dispositivos

Ya hemos comentado que para `R` cada gráfico es independiente en cada dispositivo. Veamos con un ejemplo como trabaja. Si ejecutamos

```{r, echo = TRUE, eval = FALSE}
plot(rnorm(10))
plot(rnorm(100))
```

Generará dos figuras, pero la segunda la superpondrá sobre la primera. Estos es debido a que ha utilizado el mismo dipositivo para los dos gráficos. De hecho, como título de la ventana donde se encuentra el gráfico tendremos `R Graphics: Device 2 (ACTIVE)`.

Ahora ejecutamos el siguiente código en `R`

```{r, echo = TRUE, eval = FALSE}
x11()
plot(rnorm(10))
x11()
plot(rnorm(100))
```

Generará dos figuras, cada una en su ventana ya que con el comando `x11()` (en Windows) abrimos un nuevo dispositivo. Ahora bien, la ventana que tiene el primer gráfico tiene como título `R Graphics: Device 2 (inactive)` y la segunda `R Graphics: Device 3 (ACTIVE)`, es decir, todos los gráficos de bajo nivel que ejecutemos se realizarán en esta última ventana.

Con los comandos

```{r, echo = TRUE, eval = FALSE}
dev.list()
dev.cur()

```

Obtenemos una lista de los dispositivos gráficos abiertos y cuál es el dispotivo gráfico actual.

## Guardar figuras

Podemos salvar las figuras en múltiples formatos. El comando es el siguiente:

```{r, echo = TRUE, eval = FALSE}
savePlot(filename = "filename",
         type = "png",
         dev = dev.cur(),
         restoreConsole = TRUE)
```

Con el argumento `type` seleccionamos el formato en el que vamos a guardar la figura: \*.png, \*.jpg, \*.bmp, \*.pdf, ... Observamos que por defecto, se guarda el gráfico del dispositivo actual `current device, dev.cur()`. Si estuvieramos trabajando con varios gráficos, deberíamos especificar el dispositivo. Para finalizar, es conveniente cerrar el dispositivo gráfico guardado, podemos hacerlo ejecutando:

```{r, echo = TRUE, eval = FALSE}
dev.off(dev.cur())
```

