
# Iniciación a `R`

## Proyecto `R` 

### ¿Qué es `R`?

`R` es un lenguaje de programación para entorno estadístico y gráficos. La base del proyecto se encuentra en la siguiente dirección:

[http://www.r-project.org/](http://www.r-project.org/)


En esta dirección podremos descargar la última versión del programa así como acceder a toda la documentación, paquetes y librerías anexas, foros y otros proyectos relacionados.

Se trata de un proyecto de software libre, resultado de la implementación GNU del premiado lenguaje S. `R` y S-Plus -versión comercial de S- son, probablemente, los dos lenguajes más utilizados en investigación por la comunidad estadística, siendo además muy populares en el campo de la investigación biomédica, la bioinformática y las matemáticas financieras. `R` se distribuye bajo la licencia GNU GPL y está disponible para los sistemas operativos Windows, Macintosh, Unix y GNU/Linux.

### CRAN

El mantenimiento del Proyecto `R` se realiza a traves del CRAN *The Comprehensive R Archive Network* donde se encuentran las últimas versiones del programa `R` y los paquetes anexos. Esta información se almacena en los Mirror[^mirror]. Estas réplicas u espejos se suelen crear para facilitar grandes descargas y facilitar el acceso a la información aun cuando haya fallos en el servicio del servidor principal. El listado oficial puede consultarse aquí [CRAN mirrors](https://cran.r-project.org/mirrors.html).

[^mirror]: En Internet, un espejo, (del inglés, *mirror*), es un sitio web que contiene una réplica exacta de otro. Estas réplicas u espejos se suelen crear para facilitar descargas grandes y facilitar el acceso a la información aún cuando haya fallos en el servicio del servidor principal.

### Propiedades

* La capacidad de combinar, sin fisuras, análisis *preempaquetados* con análisis ad-hoc, específicos para una situación: capacidad de manipular y modificar datos y funciones.

* Los gráficos de alta calidad: visualización de datos y producción de gráficos para artículos.

* La comunidad de `R` es muy dinámica, con gran crecimiento del número de paquetes, e integrada por estadísticos de gran renombre (ej., J. Chambers, L. Terney, B. Ripley, D. Bates, \ldots).

* Hay extensiones específicas a nuevas áreas como bioinformática, geoestadística y modelos gráficos.

* Es un lenguaje orientado a objetos.

### Instalación

Depende del sistema operativo, pero todo se puede encontrar en

[http://cran.es.r-project.org/bin](http://cran.es.r-project.org/bin)

Para Windows se puede obtener un ejecutable desde

[http://cran.es.r-project.org/bin/windows/base](http://cran.es.r-project.org/bin/windows/base)


Al ejecutar el archivo se instalará el sistema base y los paquetes recomendados.

### Paquetes

`R` consta de un sistema base y de paquetes adicionales que extienden su funcionalidad. Podemos encontrarlos en


[http://cran.es.r-project.org/src/contrib/PACKAGES.html](http://cran.es.r-project.org/src/contrib/PACKAGES.html)

Tipos de paquetes:

* Los que forman parte del sistema *base*: *ctest*, *graphics*, ... .

* Los que no son parte del sistema base, pero son *recommended*: *xlsx*, *survival*, *nlme*, ... .

* Otros paquetes (*UsingR*, *foreing*, ... ). éstos se han de seleccionar e instalar individualmente.

### Documentación

Los [manuales](https://cran.r-project.org/manuals.html) de `R`, incluidos en toda instalación.

* [An introduction to R](https://cran.r-project.org/doc/manuals/r-release/R-intro.html) is based on the former "Notes on R"", gives an introduction to the language and how to use `R` for doing statistical analysis and graphics.

* [R Data Import/Export](https://cran.r-project.org/doc/manuals/r-release/R-data.html) describes the import and export facilities available either in `R` itself or via packages which are available from CRAN.

* [R Installation and Administration](https://cran.r-project.org/doc/manuals/r-release/R-admin.html).

* [Writing R Extensions](https://cran.r-project.org/doc/manuals/r-release/R-exts.html) covers how to create your own packages, write `R` help files, and the foreign language (C, C++, Fortran, ...) interfaces.

* A draft of [The R language definition](https://cran.r-project.org/doc/manuals/r-release/R-lang.html) documents the language per se. That is, the objects that it works on, and the details of the expression evaluation process, which are useful to know when programming `R` functions.

* [R Internals](https://cran.r-project.org/doc/manuals/r-release/R-ints.html): a guide to the internal structures of R and coding standards for the core team working on `R` itself. 

## Primeros pasos en `R`

### Inicio

Iniciar una sesión de `R`

* Hacer doble-click en el icono. Se abrirá *Rgui.exe*.

* Desde una ventana del sistema ejecutar *Rterm.exe*. Parecido a `R` en Unix o Linux.

### GUI's de `R`

El programa `R` viene con una GUI[^gui] que facilita la interacción entre el usuario y el programa. Hay otros proyectos abiertos que proporcionan otras GUI para `R`:

* [RStudio](https://www.rstudio.com/), Es una interfaz gráfica multiplataforma con un entorno de trabajo muy completo.

* [R Commander (Rcmdr)](http://rcommander.com/), una interfaz gráfica multiplataforma basada en tcltk.

* [RKWard](https://rkward.kde.org/), basado en *KDE*.

* [JGR](https://www.rforge.net/JGR/) o [Java GUI for R](https://www.rforge.net/JGR/), Una terminal de `R` multiplataforma basada en Java.

* [RExcel](http://rcom.univie.ac.at/), que permite usar `R` y *Rcmdr* desde Microsoft Excel.

* [rggobi](http://www.ggobi.org/rggobi/), Una interfaz a *GGobi* para visualización.

[^gui]:  Del inglés *Graphical User Interface*.


### Primera sesión

```{r label = 'primera_sesion', echo = TRUE}
2 + 2
sqrt(10)
log(100, base = 10)
2*3*4*5
# Intereses sobre 1000 euros
1000*(1+0.075)^5 - 1000
# R conoce pi
pi
# Convertimos ángulos a radianes y luego calculamos el seno
sin(c(0,30,45,60,90)*pi/180)

```

### La ayuda en `R`

* ?rnorm

* help.start()

* ?help.search

* help.search("normal"")

* ?apropos

* apropos("normal"")

* ?demo

* demo(graphics); demo(persp); demo(lm.glm)

### Instalar paquetes adicionales



* Desde el menú `Packages -> Install package(s)`.

* Primero nos pide seleccionar el "CRAN mirror", [CRAN mirrors](https://cran.r-project.org/mirrors.html).

* Desde `R`, con `install.packages()`.

* Desde una "ventana del sistema".

* `Rcmd INSTALL paquete`

### Un editor adeacuado

¿Por qué usar `R` desde un editor?


* El uso de scripts y el mantenimiento del código ordenado y comentado es una buena práctica estadística.

* Colores de sintaxis, completa paréntesis, ...

* Una interface común para otros paquetes estadísticos: *SAS*, *XLispStat*, *Arc*, *Excel*, ..., Numéricos: *Octave*, ... o procesador de texto: *LaTeX*, ... .

Una buena elección: [RStudio](https://www.rstudio.com/).

### Un primer ejemplo

Sea $X$ una variable aleatorio con distribucióon exponencial de parámetro $\alpha$ y $X_1, X_2, \ldots , X_n$ una muestra aleatoria simple. Se sabe que la distribución de $Z = n \cdot \min \left\{X_1, X_ 2, \ldots , X_n\right\}$ es exponencial de parámetro $\alpha$.

```{r label = 'primer_ejemplo_1', echo = TRUE}
alpha <- 0.01
n <- 50
m <- 1000

datos <- matrix(rexp(n * m, alpha), ncol=n)

fz <- function(x) n*min(x)
z <- apply(datos,1,fz)
mean(z)
```

```{r label = 'primer_ejemplo_2', echo = TRUE, fig.cap = '', fig.align = 'center', fig.width = 7, fig.height = 5, fig.path = 'figuras/manual/'}
hist(z, freq = FALSE)
points(dexp(0:600,alpha), type = "l")
ks.test(z,"pexp",alpha)
```

## Objetos de `R`

Todo en `R` es un objeto, incluyendo funciones y estructuras de datos. Cada objeto tiene una estructura y características propias.

* Para saber los objetos que tenemos en el espacio de trabajo utilizaremos `ls()`.

* Escribir el nombre de un objeto muestra su contenido.

* Para guardar el contenido del espacio de trabajo se pueden utilizar las funciones `save.image()` y `save(<objetos>, file = "nombre.RData")`.

* Se puede acceder a objetos de la carpeta de trabajo o del camino que especifiquemos.

### Tipos de objeto

* Objetos del lenguaje
  * Llamadas
  * Expresiones
  * Nombres
* Expresiones
* Funciones
  * Lista de argumentos
  * Código
  * Entorno
* Sin objeto: `NULL`

#### Vector

**Vector**: Colección ordenada de elementos del mismo tipo

```{r, echo = TRUE}
x <- c(1, 2, 3)
x
y <- c(FALSE, TRUE, TRUE)
y
z <- c("a", "b", "c")
z
```

#### Array

**Array**: Generalización multidimensional del vector. Elementos del mismo tipo.

```{r, echo = TRUE}
mat <- matrix(rnorm(9), ncol = 3)
mat
```

#### Data frame

**Data Frame**: Como el array, pero con columnas de diferentes tipos. Es el objeto más habitual para los datos experimentales.

```{r, echo = TRUE}
ejemplo <- data.frame(
  ID = c("gen0", "genB", "genZ"),
  subj1 = c(10, 25, 33), 
  subj2 = c(NA, 34, 15),
  oncogen = c(TRUE, TRUE, FALSE),
  loc = c(1,30, 125))
ejemplo
```

#### Factor

**Factor**: Tipo de vector para datos cualitativos.

```{r, echo = TRUE}
x <- c(1, 2, 2, 1, 1, 2, 1, 2, 1)
x
x <- factor(c(1, 2, 2, 1, 1, 2, 1, 2, 1))
x
```

#### Lista

**Lista**: vector generalizado. Cada lista está formada por componentes que pueden ser de distinto tipo. Son contenedores generales de datos. Muy flexibles, pero sin estructura. Muchas funciones devuelven una lista o conjunto de resultados de distinta longitud y distinto tipo.

```{r, echo = TRUE}
una.lista <- list(vec = rnorm(5),
                  mat = matrix(rnorm(4), ncol = 2))
una.lista
```

#### Atributos

* **Modo**: Tipo básico en un vector o array: lógico, entero, real, carácter, ... `mode`

* **Tipo**: Tipo de los vectores o arrays: double, character, ... `typeof`

* **Nombres**: Etiquetas de los elementos individuales de un vector o lista: `names`

* **Dimensiones**: Dimensiones de los arrays (alguna puede ser cero): `dim`

* **Dimnames**: Nombres de las dimensiones de los arrays: `dimnames`

* **Clase**: Vector alfanumérico con la lista de las clases del objeto: `class`

* **Otros**: Atributos de una serie temporal.

```{r label = 'atributos', echo = TRUE}
x <- 1:15; length(x)
y <- matrix(5, nrow = 3, ncol = 4)
dim(y)
is.vector(x)
is.vector(y)

x1 <- 1:5
x2 <- c(1, 2, 3, 4, 5)
x3 <- "patata"
x4 <- TRUE
typeof(x1)
typeof(x2)
typeof(x3)
typeof(x4)

w <- data.frame(
  Suj = c("Suj 1", "Suj 2", "Suj 3"),
  Pes = c(56.1, 73.6, 81.2),
  Alt = c(145, 165, 172))
attributes(w)  

f1 <- function(x) {
  return(2 * x)
  }
attributes(f1)
is.function(f1)
f1(4)

```

#### Nombres

* Los nombres válidos para un objeto son combinaciones de letras, números y el punto (".").

* Los nombres no pueden empezar con un número.

* `R` es *case-sensitive*: x != X.

* Hay nombres reservados: *function*, *if*, ... .

* Mejor evitar nombres que `R` usa: "c".

* Las asignaciones se hacen con `<-` y se recomiendan los espacios. El signo `=` se reserva para los argumentos de las funciones.

* La función `make.names()` convierte una cadena de texto en una cadena que pueda utilizarse como nombre de una variable en una matriz, data.frame, ...


#### Operadores aritméticos

* Suma `+`, resta `-`, multiplicación `*`, división `/`.

* Potencia `^`, raíz cuadrada `sqrt()`.

* División entera `%/%, módulo: resto de la división entera `%%`.

* Logaritmos `log()`, `log10()`, `log2()`, `logb(x, base)`, exponencial `exp()`.

* Trigonométricas `sin()`, `cos()`, `tan()`, `asin()`, `acos()`, `atan()`.

* Otras `max()`, `min()`, `range()`, `pmax()`, `pmin()`, `mean()`, `median()`, `var()`, `sd()`, `quantile()`, `sum()`, `prod()`, `diff()`, `cumsum()`, `cumprod()`, `cummax()`, `cummin()`.

## Gráficos en `R`

* `R` incluye muchas y variadas funciones para hacer gráficos.

* El sistema permite desde gráficos muy simples a figuras de calidad para incluir en artículos y libros.

* También podemos ver un buen conjunto de ejemplos con `demo(graphics)`.

* El comando `plot()` es uno de los más utilizados para realizar gráficos.

* Si escribimos `plot`($x$, $y$) donde $x$ e $y$ son vectores con $n$ coordenadas, entonces `R` representa el gráfico de dispersión con los puntos de coordenadas ($x_i$, $y_i$).


El principal comando para generar un gráfico en `R` es `plot()`. Si generamos un vector aleatorio de dimensión 10. Uno de los argumentos más útiles es `type` cuyos parámetros pueden ser: `p` para puntos, `l` para líneas, ... (?plot). Para representarlo gráficamente sólo tenemos que escribir:

```{r label = 'ejemplos_plot_type', echo = TRUE, fig.cap = 'Representación de los mismos datos con la función *plot()* considerando diferentes argumentos para *type.*', fig.align = 'center', fig.path = 'figuras/manual/', fig.width = 7, fig.height = 6}
x <- rnorm(10)
par(mfrow = c(2,3), mar = c(3.1, 3.1, 2.1, 0.5))
plot(x, type = "p", main = "type = p", xlab = "", ylab = "")
plot(x, type = "l", main = "type = l", xlab = "", ylab = "")
plot(x, type = "b", main = "type = b", xlab = "", ylab = "")
plot(x, type = "c", main = "type = c", xlab = "", ylab = "")
plot(x, type = "o", main = "type = o", xlab = "", ylab = "")
plot(x, type = "h", main = "type = h", xlab = "", ylab = "")
```

Podemos modificar ciertos atributos del gráfico, por ejemplo el color de la línea (`col`) y el tamaño de la línea (`lwd`). `R` entiende como argumentos los nombres de los colores: `red`, `green`, `blue, `... Podemos ver los colores predefinidos con la función `colours()`.

```{r label = 'ejemplos_plot_col', echo = TRUE, fig.cap = 'Uso de diferentes argumentos de la función *plot()*', fig.align = 'center', fig.path = 'figuras/manual/', fig.width = 6, fig.height = 6}
plot(x, 
     col = "red", 
     type = "l", 
     lwd = 5)
```

Podemos modificar los atributos de los límites del gráfico (`xlim`, `ylim`), las etiquetas de los ejes (`xlab`, `ylab`) y añadir un título (`main`). 

```{r label = 'ejemplos_plot_argumentos', echo = TRUE, fig.cap = 'Uso de diferentes argumentos de la función *plot()*', fig.align = 'center', fig.path = 'figuras/manual/', fig.width = 6, fig.height = 6}
plot(x,
     col = "red",
     type = "l",
     lwd = 5,
     ylim = c(-4, 4),
     xlab = "Eje X",
     ylab = "Eje Y",
     main = "Nuestra primera gráfica en R")
```

### Líneas y puntos

Sobre un gráfico creado podemos añadir información secundaria en forma de líneas (`lines()`, `abline()`) y puntos (`points()`). 

```{r label = 'ejemplos_plot_lines_points', echo = TRUE, fig.cap = 'Uso de diferentes argumentos de la función *plot()*', fig.align = 'center', fig.path = 'figuras/manual/', fig.width = 6, fig.height = 6}

plot(x,
     col = "red",
     type = "l",
     lwd = 5,
     ylim = c(-4,4),
     xlab = "Eje X",
     ylab = "Eje Y",
     main = "Nuestra primera gráfica en R")

points(x,
       col = "blue",
       cex = 3,
       pch = 21,
       bg = "green",
       lwd = 3)

abline(lm(x~seq(1,10)), 
       lty = 3, 
       lwd = 5, 
       col = "orange")
```

### Texto

Otra opción interesante es la de introducir texto en nuestras figuras, para ello utilizaremos el comando `text()` que permite añadir texto en cualquier zona del gráfico. 


```{r label = 'ejemplos_plot_text', echo = TRUE, fig.cap = 'Uso de diferentes argumentos de la función *plot()*', fig.align = 'center', fig.path = 'figuras/manual/', fig.width = 6, fig.height = 6}

plot(x,
     col = "red",
     type = "l",
     lwd = 5,
     ylim = c(-4, 4),
     xlab = "Eje X",
     ylab = "Eje Y",
     main = "Nuestra primera gráfica en R")

points(x,
       col = "red",
       cex = 3,
       pch = 21,
       bg = "red")

text(x,
     label = format(x, 
                    digits = 2, 
                    nsmall = 2),
     cex = 1,
     font = 2)
```

### Otros comandos

El comando `plot()` no es el único que existe para generar figurar, hay otros como: `boxplot()`, `barplot()`, `cdplot()`, `pie()`, ...

```{r label = 'ejemplos_plot_commands', echo = TRUE, fig.cap = 'Uso de diferentes argumentos de la función *plot()*', fig.align = 'center', fig.path = 'figuras/manual/', fig.width = 7, fig.height = 7}
par(mfrow = c(2, 2))
boxplot(InsectSprays$count ~ InsectSprays$spray, 
        col = "red")

barplot(tapply(InsectSprays$count, 
               INDEX = InsectSprays$spray, 
               FUN = "mean"))

pie(table(InsectSprays$spray),
    col = rainbow(6))

barplot(tapply(InsectSprays$count,
               INDEX = InsectSprays$spray,
               FUN = "mean"),
        horiz = TRUE,
        col = "orange")

```

Podemos modificar márgenes exteriores de figuras y entre figuras (ver `?par`, opciones: `oma`, `omi`, `mar`, `mai`, ...).

* También gráficos 3D: `persp()`, `image()`, `contour()`, ... 

* Histogramas: `hist()`

* Gráficos de barras: `barplot()`

* Gráficos de comparación de cuantiles, usados para comparar la distribución de dos variables, o la disribución de unos datos frente a un estándar: `qqplot()`, `qqnorm()` y en el paquete `car`, `qq.plot()`.

* Notación matemática (`plotmath()`) y expresiones de texto arbitrariamente complejas.

## Programación en `R`

*  Principales instrucciones
  * if(cond) expr
  * if(cond) cons.expr else alt.expr
  * for(var in seq) expr
  * while(cond) expr
  * switch
  * repeat expr
  * break
  * next

La expresión `exp`} (también `alt.expr`) puede ser una expresión simple o compuestas.

Uno de los errores más habituales es el olvido de los corchetes, llaves, ...  alrededor de las instrucciones, i.e. después de `if(...)}` o `for(...)`.

### Comando if

*IF* significa *SI* (condicional). Su funcionamiento es simple, se evalúa una condición, si es verdadera ejecuta un código, si es falsa, ejecuta otro código (o continúa con la ejecución del programa).

```{r, echo = TRUE}

f4 <- function(x) {
  if(x > 5) print("x > 5")
  else {
  y <- runif(1)
  print(paste("y es ", y))
  }
}
f4(3)
```

### Comando ifelse

`ifelse` es una versión vectorizada del comando `if`.

```{r, echo = TRUE}
x <- c(4, 6, 7, 3, 1, 3)
ifelse(x>5, x/2, x*2)
```

### Comando for

Una de las estructuras de repetición empleada en la programación de algoritmos para repetir un código (una o más sentencias de programación) dependiendo de un contador.

```{r, echo = TRUE}
for(i in 1:5) {
  cat("el valor de i es", i, "\n")
}
```

la instrucción `break` permite salir del bucle.

### Comando while

Existen otras estructuras de repetición que no dependen de un contador y si dependen de una condición.

```{r, echo = TRUE}
x <- 2
while(x < 100) {
  x <- x^2
  print(x)
}
```

Cuando el valor de $x$ es sido mayor o igual que 100, sale del bucle.

### Comando switch

Podemos utilizar estructuras condicionales para ejecutar acciones. la función `switch()` nos permite utilizar estas opciones

```{r, echo = TRUE}

cadena <- "R-project"

switch("my",
	my = toupper(cadena),
	mn = tolower(cadena),
	ig = cadena)

switch("mn",
	my = toupper(cadena),
	mn = tolower(cadena),
	ig = cadena)
```

Según el primer parámetro, se ejecuta una acción u otra.

## Importar datos con `R`

Si vamos a trabajar con un conjunto de datos grande, es evidente, que no los vamos a introducir *uno a uno*. `R` tiene varias funciones incorporadas para facilitar esta tarea y pude importar datos desde una gran variedad de formatos (\*.csv, \*.xls, \*.xlsx, \*.sav, \*.txt, ...). Vamos a centrarnos en las principales funciones:

* `read.table()`.

* `read.csv()`, `read.csv2()`.

* `read.xls()`, 

La función `read.xlx()` requiere al librería `xlsx`.

### read.table()

Con la función `read.table()` podemos importar directamente un `data.frame`. La sintaxis completa de la función es:


```{r, echo = TRUE, eval = FALSE}
read.table (fichero, header = TRUE, sep = " ", ...)
```

Donde `fichero` es el nombre del fichero que queremos leer, `header` indica si nuestro fichero tiene los nombres de las variables en el encabezado y `sep` indica la separación existente entre las variables (" " indica un espacio en blanco, $\backslash$t indica un tabulador, ";" indica punto y coma, ...).

Hablamos de `read.csv()` y `read.csv2()`para leer ficheros con extensión *.csv[^csv] son un tipo de documento en formato abierto sencillo para representar datos en forma de tabla, en las que las columnas se separan por comas}. En muchos países europeos, el estándar es utilizar la "," (coma) como separador de los decimales y el ";" (punto y coma) como separador de las variables. Si nuestro fichero sigue este estándar, podemos utilizar la función `read.csv2()` que tiene estos argumentos por defecto.

[^csv]: Los ficheros CSV (del inglés *comma-separated values*).
