
# Programación en `R`

Ya tenemos una idea general de la funcionalidad de `R`, volvamos por un momento al uso de `R` como lenguaje de programación. Veremos diferentes ejemplos e intentaremos implementarlos en `R`.

## Variables

Hay que considerar que cuando se programa en `R` podemos utilizar todos los objetos de `R`: Data frames, Listas, Arrays, Matrices, Vectores, ... Además, cada objeto está compuesto de un tipo básico de elementos, que pueden ser:

* integer
* double
* character
* logical: que puede tomar los valores `TRUE`, `FALSE` o `NA`.
* factor o categorical

En `R` no hace definir previamente las variables, únicamente se asigna el valor que queramos.

```{r, echo = TRUE}
a <- 3
a
v <- c(TRUE, FALSE, TRUE)
v
t <- "Una cadena de texto"
t
```

Como hemos visto, el modo de asignación por defecto es `<-`, aunque existe funciones que nos permiten un mayor control. Estas funciones son: `get()`, `mget()`, `assign()`, ...

```{r, echo = TRUE}
assign("mivariable",3.141592)
mivariable
"prueba" <- 10
"prueba"
get("prueba")
```

## Bucles y vectorización

Una ventaja de `R` comparado con otros programas estadísticos con *menus y botones* es la posibilidad de programar de una manera muy sencilla una serie de análisis que se puedan ejecutar de manera sucesiva.

Esto es común a cualquier otro lenguaje de programación, pero `R` posee características muy particulares que hacen posible programar sin muchos conocimientos o experiencia previa en programación.

Como en otros lenguajes, `R` posee estructuras de control que no son muy diferentes a las de un lenguaje de alto nivel como C, C++, VB, FORTRAN, ... Supongamos que tenemos un vector $x$, y para cada elemento de $x$ con valor igual a $b$, 
queremos asignar el valor 0 a otra variable $y$, o sino asignarle $1$. Primero creamos un vector $y$ de la misma longitud de $x$:

```{r, echo = TRUE}
b <- 3
x <- sample(1:5, 5)
y <- numeric(length(x))
for (i in 1:length(x)) {
  if (x[i] == b) {
    y[i] <- 0 
  } else {
    y[i] <- 1
  }
}
x
y
```

También se pueden usar corchetes para ejecutar varias instrucciones:

```{r, echo = TRUE}
for (i in 1:length(x)) {
  y[i] <- 1
}
if (x[i] == b) {
  y[i] <- 0
}
```

Sin embargo, este tipo de bucles y estructuras se pueden evitar gracias a una característica clave en `R`: vectorización. La vectorización hace los bucles implícitos en las expresiones. Por ejemplo, consideremos la suma de dos vectores:


```{r, echo = TRUE}
z <- x + y
x
y
z
```

Esta suma se hubiera podido escribir como un bucle, como se hace en muchos otros lenguajes:

```{r, echo = TRUE}
z <- numeric(length(x))
for (i in 1:length(z)) {
  z[i] <- x[i] + y[i]
}
z
```

En este caso, es necesario crear con anterioridad el vector $z$ por la necesidad de indexar los elementos. Es fácil ver que este bucle explícito solo funciona si $x$ e $y$ son de la misma longitud.

Las ejecuciones condicionales (`if` ... `else`) se pueden evitar con el uso de *indexación lógica*. Volviendo al ejemplo anterior:

```{r, echo = TRUE}
x == b
y[x == b] <- 0
y[x != b] <- 1
```

### apply()

También existen varias funciones del tipo `apply`[^apply] que evitan el uso de bucles. 

[^apply]: apply, lapply, mapply, sapply, tapply

La función `apply()` actúa sobre las filas o columnas de una matriz, y su sintaxis es `apply(X, MARGIN, FUN, ...)`, donde `X` es una matriz, `MARGIN` indica si se van a usar las filas (1), las columnas (2), o ambas (c(1, 2)), `FUN` es una función (o un operador, pero en este caso debe especificarse en corchetes) a ser aplicada.

```{r, echo = TRUE}
x <- rnorm(10, -5, 0.1)
y <- rnorm(10, 5, 2)
X <- cbind(x, y)
apply(X, 2, mean)
```

### lapply()

La función `lapply()` actúa sobre una lista. Su sintaxis es similar a la de `apply()` y devuelve una lista.

```{r, echo = TRUE}
forms <- list(y~x)
lapply(forms, lm)
```


### sapply()

La función `sapply()` es una variación más flexible de `lapply()` que puede tomar un vector o una matriz como argumento principal, y devuelve los resultados en una manera más amigable, generalmente en una tabla.

## Programa en `R`

Los programas en `R` se escriben en un archivo que se guarda en formato ASCII con terminación \*.R. Un programa se usa cuando uno quiere hacer una o varias operaciones muchas veces. En nuestro primer ejemplo, queremos hacer el mismo aálisis de regresión para una serie de datos que están en tres archivos diferentes. Procederemos paso a paso y veremos diferentes maneras de programar este problema.

Primero, hagamos nuestro programa de la manera más intuitiva posible ejecutando sucesivamente los comandos necesarios, teniendo cuidado de particionar el dispositivo gráfico con anterioridad.

```{r label = 'programa_1', echo = TRUE, fig.cap = 'Resultados del programa.', fig.align = 'center', fig.path = 'figuras/manual/', fig.width = 7, fig.height = 4}
layout(matrix(1:3, 1, 3))
data <- read.table("data/setosa.dat",header=TRUE)
plot(data$Sepal.Length, data$Sepal.Width, type="p")
title("setosa")

data <- read.table("data/versicolor.dat",header=TRUE)
plot(data$Sepal.Length, data$Sepal.Width, type="p")
title("versicolor")

data <- read.table("data/virginica.dat",header=TRUE)
plot(data$Sepal.Length, data$Sepal.Width, type="p")
title("virginica")
```

El problema del primer programa es que se puede volver bastante largo si queremos agregar otras especies. Más aún, algunos comandos se ejecutan varias veces, y por lo tanto, se pueden agrupar y ejecutar juntos cambiando algunos argumentos. La estrategia que usamos aqui es poner estos argumentos en vectores de tipo caracter, y después usar indexación para acceder a los diferentes valores.

```{r label = 'programa_2', echo = TRUE, fig.cap = 'Resultados del programa.', fig.align = 'center', fig.path = 'figuras/manual/', fig.width = 7, fig.height = 4}
layout(matrix(1:3, 1, 3))
especie <- c("setosa", "versicolor", "virginica")
fichero <- c("data/setosa.dat" , "data/versicolor.dat", "data/virginica.dat")
for(i in 1:length(especie)) {
  data <- read.table(fichero[i],header=TRUE)
  plot(data$Sepal.Length, data$Sepal.Width, type="p")
  title(especie[i])
}
```

Observamos que el argumento `file[i]` no se pone entre comillas en `read.table()` ya que este argumento ya es de tipo caracter.

Ahora nuestro programa es mucho más compacto. Es más fácil agregar otras especies ya que los nombres de las mismas están en vectores al principio del programa.

Los programas anteriores funcionarán correctamente siempre y cuando los archivos de datos \*.dat estén localizados en el directorio de trabajo especificado, de lo contrario el usuario debe cambiar el directorio de trabajo o especificar la dirección completa en el programa[^estructura].

[^estructura]: Importancia de las estructuras de carpetas y ficheros.

Hemos visto que la mayor parte del trabajo en `R` se realiza a través de funciones con sus respectivos argumentos entre paréntesis. `R` nos permite escribir nuestras propias funciones lo que nos permite un uso flexible, eficiente y racional de `R`. Volvamos a nuestro ejemplo donde leemos unos datos y dibujamos una gráfica de los mismos. Si deseamos hacer esta operación en diferentes situaciones, puede ser una 
buena idea escribir una función:

```{r, echo = TRUE}
mifun <- function(S, F)
{
  data <- read.table(F, header = TRUE)
  plot(data$Sepal.Length, data$Sepal.Width, type = "p")
  title(S)
}
```


Para que esta función pueda ser ejecutada, primero es necesario cargarla en memoria, y esto se puede hacer de varias maneras. Las líneas de la función se pueden escribir directamente desde el teclado, como cualquier otro comando, o 
ser copiada y pegada a un editor de texto. Si la función está guardada en un archivo de texto, se puede cargar con `source()` como cualquier otro programa. 

Una vez la función es cargada se puede ejecutar con un solo comando como por ejemplo, `mifun("setosa", "data/setosa.dat")`. Por lo tanto, tenemos ahora una tercera versión de nuestro programa:

```{r label = 'programa_3', echo = TRUE, fig.cap = 'Resultados del programa.', fig.align = 'center', fig.path = 'figuras/manual/', fig.width = 7, fig.height = 4}
layout(matrix(1:3, 1, 3))
mifun("setosa", "data/setosa.dat")
mifun("versicolor", "data/versicolor.dat")
mifun("virginica", "data/virginica.dat")
```

## Funciones

En `R`, no es necesario declarar las variables usadas dentro de la función (a diferencia de otros lenguajes como C o FORTRAN). Cuando una función es ejecutada, `R` utiliza una regla llamada `ámbito lexicográfico` para decidir si un objeto es local a una función o global. Vamos a entenderlo con el siguiente ejemplo

```{r, echo = TRUE}
foo <- function() print(x)
x <- 1
foo()
```

El nombre $x$ no está definido dentro de `foo()`, asi que `R` buscará $x$ dentro del ámbito circundante e imprimirá su valor. De lo contrario, se genera un mensaje de error y la ejecución se cancela.

Si $x$ es utilizado como el nombre de un objeto dentro de la función, el valor de $x$ en el ambiente global (externo a la función) no cambia.

```{r, echo = TRUE}
x <- 1
foo2 <- function() { x <- 2; print(x) }
foo2()
x
```

Esta vez `print()` usa el objeto $x$ definido dentro de su ambiente, es decir, el ambiente de `foo2`.

La palabra *circundante* utilizada arriba es importante. En nuestras dos funciones ejemplo existen dos ambientes: uno global y el otro local a cada una de las funciones `foo()` o `foo2()`. Si existen tres o más ambientes anidados, la búsqueda de objetos se hace progresivamente desde un ambiente dado al ambiente circundante a este, y asi sucesivamente hasta llegar el ambiente global.

Existen dos maneras de especificar argumentos a una función: por sus posiciones o por sus nombres, también llamados argumentos marcados. Por ejemplo, consideremos una función con tres argumentos:

```{r, echo = TRUE, eval = FALSE}
foo <- function(arg1, arg2, arg3) {}
foo()
```

Se puede ejecutar sin nombrar los argumentos `arg1`, `arg2`, `arg3`, si los objetos correspondientes están colocados en la posición correcta; por ejemplo: `foo(x, y, z)}` Sin embargo, la posición no tiene ninguna importancia si se utilizan los nombres de los argumentos, por ejemplo, `foo(arg3 = z, arg2 = y, arg1 = x)`.

Otro rasgo importante de las funciones en `R` es la posibilidad de usar 
valores por defecto en la definición. Por ejemplo:

```{r, echo = TRUE, eval = FALSE}
foo <- function(arg1, arg2 = 5, arg3 = FALSE) {
}
```

Ambos comandos `foo(x)` y `foo(x, 5, FALSE)` producirán exactamente el mismo resultado. El uso de valores por defecto en la definición de una función es bastante útil y permite una mayor flexibilidad.

Otro ejemplo de la flexibilidad de `R` se muestra con la siguiente función que simula el comportamiento de una población bajo el [Modelo de Ricker](http://en.wikipedia.org/wiki/Ricker\_model):

\begin{equation}
N_{t+1} = N_{t} \exp^{ \left(r \left( 1 - \frac{N_{t}}{K}\right) \right)}
\end{equation}

Este modelo es usado ampliamente en ecología de poblaciones. El objetivo es simular el modelo con respecto a la tasa de crecimiento $r$ y el número inicial de individuos en la población $N_{0}$ (la capacidad de carga $K$ se suele fijar en 1, y usaremos este como su valor por defecto); los resultados se mostrarán como una gráfica del número de individuos en función del tiempo. Agregaremos una  opción para permitir ver los resultados en los últimos pasos de la simulación  (por defecto todos los resultados son dibujados).

```{r, echo = TRUE}
ricker <- function(nzero, r, K = 1, tiempo = 100, desde = 0, hasta = tiempo)
{
  N <- numeric(tiempo+1)
  N[1] <- nzero
  for (i in 1:tiempo) N[i+1] <- N[i]*exp(r*(1 - N[i]/K))
  Tiempo <- 0:tiempo
  plot(Tiempo, N, type = "l", xlim = c(desde, hasta))
}
```

Utilizemos la función para explorar las propiedades del modelo de Ricker:

```{r label = 'ricker', echo = TRUE, fig.cap = 'Resultados del programa.', fig.align = 'center', fig.path = 'figuras/manual/', fig.width = 7, fig.height = 4}
layout(matrix(1:3, 1, 3))
ricker(0.1, 1); title("r = 1")
ricker(0.1, 2); title("r = 2")
ricker(0.1, 3); title("r = 3")
```







